【裁判字號】    94,簡上,741
【裁判日期】    950315
【裁判案由】    損害債權
【裁判全文】
臺灣高雄地方法院刑事判決             94年度簡上字第741號
上  訴  人  臺灣高雄地方法院檢察署檢察官
被      告  甲○○（原名洪修檳．洪鞍心）
上列上訴人因損害債權案件，不服本院高雄簡易庭中華民國94年
7 月22日94年度簡字第1476號簡易判決（聲請簡易判決處刑案號
：臺灣高雄地方法院檢察署94年度偵字第2866號）提起上訴，本
院管轄之第二審合議庭判決如下：
    主  文
原判決撤銷。
甲○○無罪。
    理  由
一、聲請簡易判決處刑意旨略以：被告甲○○（原名洪修檳、洪
    鞍心）因向告訴人乙○○（聲請書誤植為簡金朝）借款新臺
    幣（下同）400,000 元，另在黃義津所簽發之票面金額450,
    000 元支票背書，因黃義津嗣後未履行該票據債務，被告需
    負背書人之責，故就其積欠告訴人之850,000 元簽發同額本
    票予告訴人為擔保，經告訴人依前開本票向本院民事庭聲請
    裁定准予強制執行，本院民事庭於民國92年6 月13日以92年
    度票字第1045 4號裁定准許強制執行，告訴人取得對被告之
    執行名義後，於92年7 月4 日向本院民事執行處聲請強制執
    行，嗣後本院民事執行處拍賣被告所有門牌號碼為高雄縣大
    社鄉○○路88巷25號，坐落於高雄縣興工段668 號地號之土
    地及其上建物（以下簡稱民生路之房地）。詎被告明知前開
    850,000 元之債權已處於將受強制執行之際，且知告訴人聲
    請強制執行拍賣其上揭地號土地及其上建物將無法獲得全部
    清償，而唯恐其所有門牌號碼為高雄市○○區○○路558 巷
    18號，坐落於高雄市○○區○○段六小段718 號地號土地及
    其上建物（下稱系爭房地）亦遭告訴人聲請強制執行，竟意
    圖損害告訴人之債權，於92年7 月29日將系爭房地出售予不
    知情之王碧玉，足以生損害於簡金朝之債權，因認被告涉犯
    刑法第356 條之損害債權罪。
二、按犯罪事實應依證據認定之，無證據不得認定犯罪事實。又
    不能證明被告犯罪者，應諭知無罪之判決，刑事訴訟法第15
    4 條第2 項、第301 條第1 項分別定有明文。另按認定犯罪
    事實，所憑之證據，雖不以直接證據為限，間接證據亦包括
    在內，然無論直接或間接證據，其為訴訟上之證明，須於通
    常一般之人均不致於有所懷疑，而得確信其為真實之程度者
    ，始得據之為有罪之認定，倘其證明尚未達到此一程度，而
    有合理性懷疑之存在時，即無從為有罪之認定，此亦有最高
    法院76年台上字第4986號判例可資參照。
三、本件公訴人認被告涉犯損害債權罪嫌，係以下列證據為其論
    斷之依據：(一)、告訴人乙○○於警、偵訊中之指訴。(二)、本
    院92年度票字第10454 號民事裁定。(三)、92年度執字第2983
    2 號清償票款卷內所附強制執行資料（按：包括被告財產查
    詢結果、告訴人之民事執行筆錄、告訴人提出之聲請狀、本
    院通知仁武地政事務所查封登記函、查封筆錄、鑑估報告書
    、分配表、債權憑證各1 紙、拍賣公告3 紙）。(四)、高雄市
    政府地政處楠梓地政事務所土地登記謄本、建物所有權狀、
    土地所有權狀及系爭房地之過戶資料。
四、證據能力部分：
(1)、按證人、鑑定人依法應具結而未具結者，其證言或鑑定意見
    ，不得作為證據。刑事訴訟法第158 條之3 定有明文。本件
    證人乙○○於偵查中之陳述未經具結，自不得作為證據。
(2)、按被告以外之人於審判外之陳述，雖不符合刑事訴訟法第15
    9 條之1 至第159 條之4 之規定，而經當事人於審判程序同
    意作為證據，法院審酌該言詞陳述或書面陳述作成時之情況
    ，認為適當者，亦得為證據，刑事訴訟法第159 條之5 第1
    項定有明文。
(3)、經查：證人乙○○於警詢之陳述，係被告以外之人於審判外
    之言詞陳述與偵查卷及本院92年度執字第29832 號卷所附被
    告財產查詢結果、本院通知仁武地政事務所查封登記函、查
    封筆錄、鑑估報告書、分配表、債權憑證各1 紙、拍賣公告
    3 紙、高雄市政府地政處楠梓地政事務所土地登記謄本、建
    物所有權狀、土地所有權狀及系爭房地之過戶資料均經被告
    及檢察官於本院審理程序中同意作為本案之證據，本院審酌
    言詞及書面陳述作成時之情況，亦認為適當，揆諸上開規定
    ，認均具有證據能力。
五、訊據被告固坦承於債權人就其財產取得執行名義後將系爭房
    地出售予王碧玉之事實，然否認有損害告訴人債權之意圖，
    辯稱：伊是為了償還其他債務才變賣系爭房地，伊當時認為
    積欠告訴人部分，已有財產遭假扣押，系爭房地並未遭查封
    ，所以應該沒有關係等語。
六、被告於前揭時日向告訴人借款400,000 元，另在黃義津所簽
    發之支票背書，因而對告訴人負有450,000 元債務，並分別
    簽發票面金額為400,000 元及450,000 元之本票予告訴人為
    擔保。告訴人嗣後持被告簽發之本票向本院民事庭聲請裁定
    准予強制執行，本院民事執行處於92年6 月13日以92年度票
    字第10454 號裁定准予強制執行，告訴人於92年7 月4 日持
    該裁定向本院聲請強制執行乙節，業經本院調閱該卷核實，
    且有偵查卷所附前開本票2 紙、本院92年度票字第10454 號
    民事裁定影本1 紙、強制執行聲請狀各1 紙附卷可稽。被告
    於92年9 月1 日將系爭房地出售予王碧玉並辦妥移轉登記之
    事實，業據證人王碧玉於偵查中證述屬實（見93年度偵字第
    3771號卷第32頁以下），且有高雄市政府地政處楠梓地政事
    務所土地登記謄本、建物所有權狀、土地所有權狀各1 紙可
    憑。是以，被告於告訴人取得執行名義之後，即將受強制執
    行之際，就其所有之財產即系爭房地為處分之事實，已堪認
    定。
七、按刑法第356 條之損害債權罪，以債務人於將受強制執行之
    際，意圖損害債權人之債權，而毀壞、處分或隱匿其財產者
    為要件，是債務人於將受強制執行之際而處分財產，必以行
    為人「意圖損害債權人之債權」為成立要件。而本件應審酌
    之重點，乃被告處分其財產，是否出於損害告訴人債權之意
    圖，經查：
(一)、告訴人向本院民事執行處聲請對被告之財產為強制執行後，
    本院民事執行處查明被告名下財產供告訴人閱覽，告訴人據
    土地、建物登記謄本知悉被告民生路之房地經被告之債權人
    即高雄縣大社鄉農會設有最高限額1,840,000 元之抵押權（
    實際擔保之債權金額為1,605,884 元），仍捨系爭房地而僅
    就被告之民生路房地為強制執行，顯見告訴人主觀上認定被
    告之民生路房地拍賣後之價格應足以清償先順位之抵押權，
    並使其850,000 元債權獲得滿足。再佐以本院民事執行處委
    託世專不動產估價師事務所對被告民生路房地鑑價，結果認
    為被告民生路房地於92年10月16日之價值為3,688,980 元，
    有該事務所92年10月16日92專高執字第K11006號估價報告書
    可憑，被告及告訴人對此鑑價之結果亦未於執行程序中表示
    異議，此為被告、證人乙○○於本院審理時所自承，足見客
    觀上被告民生路之房地於92年10月間確價值3,688,980 元。
    准此，依當時之客觀狀況判斷，該房地拍賣後確實足以清償
    抵押權所擔保之債權及被告積欠告訴人之款項無訛。是以被
    告辯稱因民生路之房地已遭查封，伊積欠告訴人之款項可藉
    由該強制執行程序獲清償，遂處分未遭查封之系爭房地以清
    償其餘債務之情，應堪採信。從而，縱使系爭房地事後因經
    濟景氣等因素歷經2 次減價，至93年3 月24日第3 次拍賣始
    由案外人洪維塗以2,580,000 元拍定得標，且其拍定價額支
    付執行費用及稅款並清償高雄縣大社鄉農會之抵押權所擔保
    之債權後，致告訴人之債權僅受償461,594 元而未獲滿足，
    亦屬經濟環境變動始然，系爭不動產貶值之結果既非被告處
    分系爭不動產之時所得預料，亦非因被告之行為所致，自難
    以告訴人之債權未獲滿足之結果，逆向推論被告自始即有損
    害債權之意圖。
(二)、本件被告因積欠案外人林美續會款338,400 元，林女於92年
    8 月11日就系爭房地聲請聲請假扣押，嗣因被告於91年間尚
    積欠王碧玉40,000元，欲將系爭房地售予王女抵償其債務，
    遂先清償對於林美續之債務，使林女撤回假扣押之聲請，地
    政機關並於92年8 月27日撤銷查封登記，使被告得於92年9
    月1 日將系爭房地移轉登記予王碧玉等情，業經被告供陳在
    卷，且有卷附土地及建物登記謄本、林美續出具之收據各1
    紙可憑。是告訴人聲請強制執行之前，被告除積欠告訴人
    850, 000元外，確實另對他人負有債務，被告辯稱其為清償
    對於其他債權人之債務，不得已始出售系爭房地，並無損害
    債權之意圖等情並非無據。又被告主觀上認其民生路之房地
    拍賣結果足以清償積欠告訴人之款項既如前述，則尚難僅以
    被告處分財產清償其餘債務之事實，認定被告具有損害告訴
    人債權之意圖。
(三)、綜上，經上揭調查證據之結果，不能證明被告有何損害債權
    之意圖，即便其於將受強制執行之際確有處分財產之行為，
    亦與損害債權罪之構成要件有間。此外，復查無其他證據足
    資證明被告犯罪，揆諸首揭說明，應諭知被告無罪之判決。
    原審未查，遽為被告有罪之諭知，尚有未洽，檢察官循告訴
    人之請求認原審量刑過輕，指摘原判決不當，雖無理由，然
    原判決既有未當，自應由本院撤銷改為被告無罪之諭知。
八、按檢察官聲請以簡易判決處刑之案件，經法院認為有第451
    條之1 第4 項但書之情形者，應適用通常訴訟程序審判之。
    刑事訴訟法第452 條定有明文。又按對於簡易判決之上訴，
    準用刑事訴訟法第3 編第1 章及第2 章之規定，管轄之第二
    審地方法院合議庭受理簡易判決上訴案件，應依通常程序審
    理。其認案件有刑事訴訟法第452 條之情形者，應撤銷原判
    決，逕依通常程序為第一審判決。法院辦理刑事訴訟簡易程
    序案件應行注意事項第14項亦定有明文。本件原審依承辦檢
    察官聲請簡易判決處刑，對被告以損害債權之罪論罪科刑，
    經本院撤銷原判決，改判被告無罪，已詳如前述，足認檢察
    官聲請簡易判決處刑為不適當，而有刑事訴訟法第451 條之
    1 第4 項但書第3 款之情形，故依前揭規定，應由本院合議
    庭逕依通常程序審理後，自為第一審判決，檢察官如不服本
    判決，仍得於法定上訴期間內，向管轄之第二審法院提起上
    訴，附此敘明。
據上論斷，應依刑事訴訟法第455 條之1 第1 項、第3 項、第36
9 條第1 項前段、第364 條、第301 條第1 項，判決如主文。
本案經檢察官丙○○到庭執行職務。
中    華    民    國    95    年    3     月    15    日
                  刑事第七庭    審判長    法  官  孫啟強
                                          法  官  張茹棻
                                          法  官  卓立婷
以上正本證明與原本無異。
如不服本判決，應於判決送達後10日內，向本院提出上訴狀。
中    華    民    國    95    年    3     月    15    日
                                          書記官  李春慧


司法院資訊處製作；財團法人民間司法改革基金會備份。
